臺灣高等法院刑事判決
110年度上更一字第235號
上  訴  人  
即  被  告  陳凱業



選任辯護人  范瑋峻律師
上列上訴人因違反毒品危害防制條例等案件，不服臺灣新北地方
法院109年度訴字第291號，中華民國109年8月26日第一審判決（
起訴案號：臺灣新北地方檢察署108年度偵字第24974、25077、3
1336、33895號、108年度偵緝字第3513、3514、3515號），提起
上訴，本院判決後，經最高法院發回更審，本院判決如下：
    主  文
原判決關於陳凱業部分撤銷。
陳凱業共同意圖販賣而持有第三級毒品，處有期徒刑貳年貳月。
扣案之第三級毒品愷他命肆包（總驗餘淨重壹佰零貳點柒肆公克
，含包裝袋肆只）、如附表所示之第三級毒品肆佰捌拾伍包（總
驗餘淨重貳仟壹佰捌拾點壹公克，含包裝袋肆佰捌拾伍只）均沒
收；未扣案IPHONE廠牌之行動電話壹支（含門號○○○○○○○○○○號SI
M 卡壹枚）沒收，於全部或一部不能沒收或不宜執行沒收時，追
徵其價額。
    事  實
陳凱業與呂泓毅（業經判決有罪確定）均知悉愷他命、硝甲西泮
、3,4-亞甲基雙氧-N-乙基卡西酮及3,4 亞甲基雙氧苯基乙基胺
戊酮均屬毒品危害防制條例所規範之第三級毒品，非經許可不得
販賣，竟共同基於販賣第三級毒品以營利之犯意聯絡，以陳凱業
所承租位於新北市○○區○○路0段00巷00號4樓2號房作為藏放其等
所欲販售毒品之地點，由陳凱業於民國108年8月5日晚間11時前
之某時許，在臺灣地區之某不詳地點，以不詳代價，向姓名、年
籍不詳之成年人士販入第三級毒品愷他命4包（驗前總淨重102.8
1公克，取樣0.07公克鑑驗用罄，驗餘總淨重102.74公克，驗前
總純質淨重約99.72公克）後，將之藏置在其上址租屋處，伺機
販售牟利而共同持有之；陳凱業復承前犯意聯絡，接續於108年8
月5日中午某時許，持門號0000000000號行動電話，經由通訊軟
體指示呂泓毅前往新北市三峽區長泰街41巷，向臉書暱稱「張天
生」之張嘉麟拿取毒品咖啡包，呂泓毅旋於同日晚間7時許，至
上址向張嘉麟取得含有3,4-亞甲基雙氧苯基乙基胺戊酮、愷他命
、芬納西泮及3,4-亞甲基雙氧-N-乙基卡西酮等第三級毒品成分
之毒品咖啡包（鑑驗結果如附表所示）共485包，欲伺機販售牟
利而共同持有之。嗣經警於同日晚間11時許持臺灣新北地方法院
核發之搜索票至陳凱業上址租屋處執行搜索，當場扣得上開第三
級毒品愷他命4包（驗前總淨重102.81公克，取樣0.07公克鑑驗
用罄，驗餘總淨重102.74公克，驗前總純質淨重約99.72公克）
等物；呂泓毅則於同日晚間11時30分許即員警執行搜索過程中，
攜帶上開毒品咖啡包485包返回陳凱業之前揭租屋處，而當場為
警查獲，並扣得該485包毒品咖啡包，而尚未著手於販賣上開毒
品。
    理  由
一、本案作為認定事實所引用被告以外之人於審判外之供述證據
　　，均未經當事人及辯護人於言詞辯論終結前聲明異議，本院
    審酌各該證據資料製作時之情況，亦無違法不當及證明力明
    顯過低之瑕疵，依刑事訴訟法第159條之5規定，認均有證據
    能力。　 
二、認定犯罪事實之依據及理由：
　㈠訊據上訴人即被告陳凱業就前述犯罪事實於偵訊、原審審理
    、本院準備程序暨審理時供認不諱（偵字24974卷第585至58
    7頁，原審卷1第393頁，本院卷第128、167頁），核與證人
    即共犯呂泓毅於偵訊、原審審理時證述情節；證人李昱賢於
    原審法院之偵查羈押訊問時陳稱；證人粘廷宇於偵訊時所證
    之情吻合（偵字24974卷第209、516、517、595至599頁，原
    審卷1第387至390頁），復有新北市政府警察局刑事警察大
    隊搜索扣押筆錄、扣押物品目錄表、查獲現場及扣案物照片
    暨監視器錄影影像之截取畫面（偵字24974卷第69至73、77
    至81、85至93、95頁）在卷可按。又扣案之白色晶體4包（
    驗前總淨重102.81公克，取樣0.07公克鑑驗用罄，驗餘總淨
    重102.74公克，驗前總純質淨重約99.72公克），經送內政
    部警政署刑事警察局鑑驗，檢出第三級毒品愷他命之成分，
    純度約97％，此有內政部警政署刑事警察局108年9月2日刑鑑
    字第0000000000號鑑定書附卷可參（偵字24974卷第387、38
    8頁）；另扣案如附表所示之咖啡包485包經送內政部警政署
    刑事警察局鑑驗，鑑驗結果如附表所示，亦有內政部警政署
    刑事警察局108年10月23日刑鑑字第0000000000號鑑定書在
    卷可按（偵字24974卷第357、358頁）。
　㈡被告就前述愷他命、毒品咖啡包係購入欲持以販賣之用乙節
    ，於偵訊、原審暨本院審理時供述明確、一致，衡酌前揭毒
    品之數量非微，甚咖啡包即高達有485包，如斯數量顯非僅
    供己自行施用；此外，參之證人李昱賢於偵訊時亦證稱：我
    確實有聽到被告有販賣愷他命之想法等語明確（偵字24974
    卷第517頁），堪認被告供認持有前開愷他命、毒品咖啡包
    之目的係供出售之用，應屬實情。又被告於本院審理時供稱
    ，該等扣案之毒品雖欲係供其與呂泓毅販賣所用，惟尚未著
    手於從事販賣等情明確，參照證人呂泓毅於原審審理時證稱
    ：被告叫我於108年8月5日至新北市○○區○○街41巷巷尾處，
    向臉書暱稱為「張生」之人購入毒品咖啡包，而我回到被告
    住處時，警察已經在該處了等語明確（原審卷第387、388頁
    ），可徵就本案扣案之毒品咖啡包確係甫購入即為警所查獲
    ，該等情狀，核與被告所辯，尚未對外進行販售之情吻合。
    此外，參諸卷內之卷證資料所示，無從認定被告或共犯呂泓
    毅業已著手於販賣該等購入之愷他命、毒品咖啡包，是基於
    有疑利於被告原則，僅得認定被告與呂泓毅意圖販賣而購入
    事實欄所示之愷他命及摻有如附表所示第三級毒品成分之毒
    品咖啡包，惟尚未著手從事販賣之際，即為警所查獲。基此
    ，堪認被告前開任意性自白核與事實相符，洵堪採信。
　㈢從而，被告本件犯行，事證已臻明確，堪以認定，應予以依
    法論科。
三、論罪：
　㈠被告行為後，毒品危害防制條例第9 條第3 項（109 年1 月1
    5 日修正公布，並於同年7月15 日生效施行）另增列：「犯
    前5 條之罪而混合二種以上之毒品者，適用其中最高級別毒
    品之法定刑，並加重其刑至2 分之1 。」修正前並無此加重
    規定，足見修正後之毒品危害防制條例第9 條第3 項顯不利
    於被告，自無適用之餘地。
　㈡按毒品危害防制條例第4條第1項至第4 項所稱之「販賣」，
    其內涵著重在出售，應指銷售之行為，並非單指以營利為目
    的而購入毒品之情形，如此始符合立法本旨及法律規範之目
    的。惟意圖營利而購入毒品，究否已著手於毒品之販賣，關
    涉同條例第4條第6項「販賣毒品未遂罪」或第5 條「意圖販
    賣而持有毒品罪」之成立。參酌現代刑法重視法益之保護，
    以其作為刑罰正當化之依據。由於施用毒品行為具有成癮性
    、傳染性及群眾性，其流毒深遠而難除，故毒品之散布及施
    用，嚴重危害國民健康及社會秩序，為防制毒品危害，維護
    國民身心健康，始制定毒品危害防制條例，其販賣毒品罪所
    要保護之法益，顯非僅為防免毒品買受者之個人受到危害，
    而係側重整體國民身心健康及社會秩序之維護。因此，販賣
    毒品罪之處罰基礎，在於行為人意圖營利，將持有之毒品讓
    與他人，使之擴散蔓延，其惡性表徵在散布之意涵上。行為
    人意圖營利而購入毒品，其主觀上雖認知係為銷售營利，客
    觀上並有購入毒品之行為，惟仍須對外銷售，始為販賣行為
    之具體實現。此之對外銷售，自買賣毒品之二面關係以觀，
    固須藉由如通訊設備或親洽面談與買方聯繫交易，方能供買
    方看貨或與之議價，以實現對特定或可得特定之買方銷售；
    至於對不特定人或特定多數人行銷，進行宣傳、廣告，以招
    攬買主之情形（例如在網路上或通訊軟體「LINE」群組，發
    布銷售毒品之訊息以求售），因銷售毒品之型態日新月異，
    尤以現今網際網路發達，透過電子媒體或網路方式宣傳販毒
    之訊息，使毒品之散布更為迅速，依一般社會通念，其惡性
    已對於販賣毒品罪所要保護整體國民身心健康之法益，形成
    直接危險，固得認開始實行足以與販賣毒品罪構成要件之實
    現具有必要關聯性之行為，已達著手販賣階段；然行為人意
    圖營利而購入毒品後，在尚未尋找買主前，即為警查獲，既
    未對外銷售或行銷，難認其意圖營利而購入毒品之行為，與
    該罪之構成要件實現具有必要關聯性，即非屬著手販賣之行
    為，應僅成立意圖販賣而持有毒品罪。至於行為人意圖營利
    ，因買主之要約而購入毒品，或先向不特定人或特定多數人
    行銷後，再購入毒品等情形，就其前後整體行為以觀，前者
    已與可得特定之買方磋商，為與該買方締約而購入毒品行為
    ，已對販賣毒品罪所保護之法益形成直接危險，與銷售毒品
    之實現具有必要關聯性；後者則與意圖營利購入毒品後，對
    不特定人或特定多數人行銷之情形無異，均已達販賣毒品罪
    之著手階段，自不待言。基此，行為人意圖營利而購入毒品
    ，在尚未尋找買主前，即為警查獲，其主觀上雖有營利之意
    圖，客觀上亦有購入毒品之行為，但其既未對外銷售，亦無
    向外行銷之著手販賣行為，自難認已著手實行販賣毒品，應
    論以意圖販賣而持有毒品罪（最高法院109年度台上大字第4
    861號刑事裁定意旨參照）。則被告意圖販賣而購入事實欄
    所示之愷他命及摻有附表所示第三級毒品成分之咖啡包，惟
    依現存之卷證資料，無從認定被告與共犯呂泓毅業已著手於
    販賣該等購入之毒品，其等即為警所查獲，已詳如前述，是
    揆之前揭說明，被告所為，應係構成毒品危害防制條例第5
    條3項之意圖販賣而持有第三級毒品罪。至起訴書固認被告
    所為，係犯修正前毒品危害防制條例第4條第6項、第3項之
    販賣第三級毒品未遂罪云云，惟起訴之社會基本事實同一，
    復經本院於審理時當庭諭知被告該部分所涉之毒品危害防制
    條例第5條第3項之意圖販賣而持有之法條（本院卷第125頁
    ），復經檢察官、被告及其辯護人就此進行論告、辯論，無
    礙其等之防禦權，本院自得予以審理，爰變更起訴之法條。
　㈢被告與呂泓毅就本件犯行，具有犯意聯絡及行為分擔，為共
    同正犯。
　㈣被告行為後毒品危害防制條例第17條第2項固於109 年1 月15
     日修正公布，並於同年7月15 日生效施行。修正前毒品危
    害防制條例第17條第2項原規定：「犯第4條至第8條之罪於
    偵查及審判中均自白者，減輕其刑」，修正後則規定「犯第
    4條至第8條之罪於偵查及歷次審判中均自白者，減輕其刑」
    ，修正後增加須於「歷次」審判中均自白，始得依該條項減
    輕之要件，惟被告於偵查、原審暨本院審理時均就本件意圖
    販賣而持有第三級毒品犯行自白在案，已如前述，是不論依
    修正前或修正後之毒品危害防制第17條第2項之規定，均有
    減輕其刑之適用，無有利或不利之情事，逕行依修正後之毒
    品危害防制條例第17條第2項之規定，予以減輕其刑。
　㈤按犯毒品危害防制條例第4 條至第8 條、第10條或第11條之
    罪，供出毒品來源，因而查獲其他正犯或共犯者，減輕或免
    除其刑，同條例第17條第1 項定有明文。惟本案摻有如附表
    所示第三級毒品成分之咖啡包之來源為張嘉麟，係由共犯呂
    泓毅所供出乙節，業據證人呂泓毅於原審審理時證述明確（
    原審卷第389至391頁），復據被告於本院審理時供承在案（
    本院卷第132頁），是本件自無因被告之供述而查獲毒品來
    源之情事，核無毒品危害防制條例第17條第1 項減免其刑規
    定之適用。
　㈥被告及其辯護人固請求依刑法第59條之規定予以酌減其刑云
    云。惟按刑法第59條規定之酌量減輕其刑，必須犯罪另有特
    殊之原因與環境，在客觀上足以引起一般同情，認為即使予
    以宣告法定最低度刑，猶嫌過重者，始有其適用。此所謂法
    定最低度刑，固包括法定最低本刑，惟遇有其他法定減輕之
    事由者，則應係指適用其他法定減輕事由減輕其刑後之最低
    度刑而言。倘被告別有法定減輕事由者，應先適用法定減輕
    事由減輕其刑後，猶認其犯罪之情狀顯可憫恕，即使科以該
    減輕後之最低度刑仍嫌過重者，始得適用刑法第59條規定酌
    量減輕其刑（最高法院100年度台上字第744號刑事判決意旨
    參照）。衡酌被告正值青壯，四肢健全，並無無法靠己力謀
    生之能力，且本案所持欲供以販賣之毒品數量非少，若流入
    市面，勢將嚴重戕害國民身心健康，並間接誘發其他犯罪，
    連帶敗壞社會治安，而毒品蠹害已久，耽溺其中恐致積重難
    返，屢經政府機關廣為宣導，被告卻為圖賺取個人私利，而
    購入前述毒品，欲伺機出售，客觀上難認有足以引起一般人
    同情之特殊原因或環境；況本案業依毒品危害防制條例第17
    條第2 項規定予以減輕其刑後，要無量處最低度刑期猶嫌過
    重之情事。是被告及辯護人請求依該規定減輕其刑，核無可
    採。　　　　　　
四、原判決撤銷部分：
  ㈠原審認被告本件犯行罪證明確，予以論罪科刑，固非無見。
    惟查：被告意圖販賣愷他命及摻有如附表所示第三級毒品之
    咖啡包而購入持有之，惟尚未著手於販賣行為即遭查獲之舉
    ，應構成毒品危害防制條例第5條第3項之意圖販賣而持有第
    三級毒品罪，已據本院論述如前，是原審以修正前毒品危害
    防制條例第4條第6項、第3項之販賣第三級毒品未遂罪論處
    ，適用法律即有違誤。是被告上訴主張本件應有刑法第59條
    酌減其刑之適用，固無理由，業如前述，惟其主張其本件犯
    行應係構成意圖販賣而持有第三級毒品部分，則有理由，自
    應由本院予以撤銷改判。
　㈡審酌被告無視毒品對社會秩序及國民健康危害至深且鉅，嚴
    重影響社會治安，販賣毒品行為情節尤重，更應嚴加非難，
    一般民眾均知施用毒品者容易上癮且戒除不易，竟無視國家
    杜絕毒品犯罪之禁令，於其正值青壯，且四肢健全，而具有
    靠己力謀生之情況下，仍生營利意圖，伺機販售第三級毒品
    予他人以牟取私利，擴大毒品之流通範圍，且對社會風氣及
    治安造成危害，所為實應予以非難，再斟酌被告於本案意圖
    販賣而持有之第三級毒品愷他命之純質淨重高達約99.72公
    克、另含有附表所示第三級毒品成分之咖啡包則多達485包
    ，數量非微，其犯罪所生之潛在危害顯屬重大，應予嚴加非
    難，惟念被告犯後坦認犯行之犯後態度；併考量被告於本院
    審理時自陳其最高學歷為高中畢業之智識程度，目前從事賣
    菜、每月收入約新臺幣（下同）3至4萬元、未婚、家中有父
    親、姑姑、姑丈之家庭生活狀況及經濟情形，暨其本件犯罪
    之動機、手法、所生之危害等一切情狀，量處有期徒刑2年2
    月。
五、沒收：
　㈠按毒品危害防制條例對於查獲之製造、運輸、販賣、意圖販
    賣而持有、以非法方法使人施用、引誘他人施用、轉讓第三
    、四級毒品之沒收，並無特別規定，如其行為已構成犯罪，
    則該毒品即屬不受法律保護之違禁物，應回歸刑法之適用，
    依刑法第38條第1 項第1 款之規定宣告沒收。是扣案之愷他
    命4 包、如附表所示之含有附表所載第三級毒品成分之咖啡
    包485 包，均核屬第三級毒品，復為被告與共犯呂泓毅為本
    件意圖販賣而持有第三級毒品犯行所查獲之毒品，而屬違禁
    物，應依刑法第38條第1 項之規定，應予宣告沒收。又盛裝
    前開毒品之包裝袋，依現今所採用之鑑驗方式，包裝袋部分
    仍會殘留微量毒品，而無法將之完全析離，是可認前開毒品
    之包裝袋與殘留其上之毒品已無法析離，而均應視為毒品，
    與所盛裝之毒品併予沒收之。至鑑定所耗損之毒品既已滅失
    則無庸宣告沒收。
  ㈡未扣案之IPHONE廠牌行動電話門號1 支（含門號0000000000
    號SIM 卡1 枚），係被告用以與共犯呂泓毅聯繫本件犯行所
    用之物，業據被告於原審審理時供稱明確（原審卷第381 頁
    ），應依毒品危害防制條例第19條第1 項之規定予以宣告沒
    收，並依刑法第38條第4 項之規定，於全部或一部不能沒收
    或不宜執行沒收時，追徵其價額。
  ㈢至被告為警查獲之20萬5,700 元，被告自始否認與本件犯行
    有涉，且參諸卷內事證，亦無從認定該等款項確與被告本件
    犯行有關，復非屬違禁物，自不予宣告沒收，附此敘明。
據上論斷，應依刑事訴訟法第369條第1項前段、第364條、第300
條、第299條第1項前段，判決如主文。
本案經檢察官何嘉仁到庭執行職務。
中　　華　　民　　國　　111 　年　　5 　　月　　11　　日
                  刑事第二十五庭審判長法　官  邱滋杉
                                      法　官  邱瓊瑩
                                      法　官  陳彥年
以上正本證明與原本無異。
如不服本判決，應於收受送達後20日內向本院提出上訴書狀，其
未敘述上訴之理由者並得於提起上訴後20日內向本院補提理由書
（均須按他造當事人之人數附繕本）「切勿逕送上級法院」。
                                      書記官  彭秀玉
中　　華　　民　　國　　111 　年　　5 　　月　　12　　日
附錄：本案論罪科刑法條全文 
毒品危害防制條例第5條
意圖販賣而持有第一級毒品者，處無期徒刑或10年以上有期徒刑
，得併科新臺幣7百萬元以下罰金。
意圖販賣而持有第二級毒品者，處5年以上有期徒刑，得併科新
臺幣5百萬元以下罰金。
意圖販賣而持有第三級毒品者，處3年以上10年以下有期徒刑，
得併科新臺幣3百萬元以下罰金。
意圖販賣而持有第四級毒品或專供製造、施用毒品之器具者，處
1年以上7年以下有期徒刑，得併科新臺幣1百萬元以下罰金。
　　　         
附表：
鑑驗標的（編號） 鑑驗結果 咖啡包485 包（分別予以編號A1至A382、B1至B103） 一、編號A1至A382及B103：經檢視均為黑/ 亮金色包裝，外觀型態相似，鑑定結果：㈠驗前總毛重2060.06 公克（包裝總重約454.09公克），驗前總淨重約1605.97 公克。㈡隨機抽取編號A9鑑定：經驗視內含淡粉紅色粉末。⒈淨重4.47公克，取1.45公克用罄，餘3.02公克。⒉檢出微量第三級毒品3,4-亞甲基雙氧苯基乙基胺戊酮、愷他命、芬納西泮及3,4-亞甲基雙氧-N- 乙基卡西酮等成分。 二、編號B1至B102：經檢視均為黑/ 金黃/ 綠等色包裝，外觀型態相似，鑑定結果：㈠驗前總毛重696.53公克（包裝總重約119.34公克），驗前總淨重約577.19公克。㈡隨機抽取編號B7鑑定：經驗視內含灰白色粉末。⒈淨重5.17公克，取1.61公克用罄，餘3.56公克。⒉檢出微量第三級毒品硝甲西泮、3,4-亞甲基雙氧-N- 乙基卡西酮及3,4-亞甲基雙氧苯基乙基胺戊酮等成分。⒊未檢出第三級毒品愷他命成分。⒋另檢出非毒品成分：Caffeine。